【裁判字號】    98,易,4091
【裁判日期】    990518
【裁判案由】    詐欺
【裁判全文】
臺灣臺中地方法院刑事判決              98年度易字第4091號
公  訴  人  臺灣臺中地方法院檢察署檢察官
被      告  丁○○
上列被告因詐欺案件，經檢察官提起公訴(98年度偵字第19215號
)，本院判決如下：
    主    文
丁○○幫助意圖為自己不法之所有，以詐術使人將本人之物交付
，處有期徒刑肆月，如易科罰金，以新臺幣壹仟元折算壹日。
    犯罪事實
一、丁○○依一般社會生活之通常經驗，可預見提供銀行帳戶予
    不相識之人使用，極易遭人利用作為與財產犯罪有關之工具
    ，並可能因此幫助不詳之犯罪集團隱匿真實身份，使犯罪難
    以查緝，竟仍以縱有人持其存款帳戶作為詐騙之犯罪工具，
    亦不違反本意之幫助詐欺取財之不確定故意，於民國98年3
    月6日向臺灣新光商業銀行中港分行申請開戶後至98年6月7
    日前某不詳時間，在不詳地點，將其所申辦之臺灣新光商業
    銀行中港分行帳號0000000000000號帳戶(下稱新光銀行帳戶
    )之存摺、金融卡及密碼，交付予真實姓名年籍均不詳之成
    年人，提供予該成年人所屬詐欺集團為詐欺取財犯行時，作
    為存匯款及提款帳戶使用，容任他人藉以遂行財產犯罪。嗣
    即有詐欺集團成年成員，基於共同意圖為自己不法所有之犯
    意聯絡，分別為下列之行為：(一)於98年6月7日下午5時許，
    撥打電話向己○○佯稱其男友陳俊廷網路購物之付款方式遭
    內部人員誤設定為分期付款，每月會自動扣款，需依指示操
    作自動櫃員機取消設定，致己○○陷於錯誤，至桃園縣蘆竹
    鄉某便利商店內之自動櫃員機前，因其男友帳戶餘額不足1
    萬元，其乃依照詐欺集團成員指示，以其個人帳戶操作自動
    櫃員機，而於同日晚間7時10分許自其帳戶匯款新臺幣(下同
    )11,986 元至丁○○提供之上開新光銀行帳戶內，以此方式
    由己○○交付款項，同日旋由上開詐欺集團成員提領一空。
    (二)於98年6月7日下午5時18分許，撥打電話向乙○○佯稱其
    於雅虎奇摩網站購物之付款方式，誤遭設定為分期付款，需
    依指示操作自動櫃員機更正，致乙○○陷於錯誤，至臺北縣
    土城市○○路○段213號峰廷農會自動櫃員機前，依照詐欺集
    團成員指示操作自動櫃員機，而於同日晚間6時47分許匯款
    29,989元至丁○○提供之上開新光銀行帳戶內，以此方式由
    乙○○交付款項，同日旋由上開詐欺集團成員提領一空。嗣
    因己○○、乙○○發覺有異，報警處理，始循線查悉上情。
二、案經臺中市警察局六分局報請臺灣臺中地方法院檢察署檢察
    官偵查起訴。
    理    由
一、證據能力方面：
(一)按被告以外之人(包括證人、鑑定人、告訴人、被害人及共
    同被告等)於審判外之陳述雖不符刑事訴訟法第159條之1至
    之4等4條之規定，而經當事人於審判程式同意作為證據，法
    院審酌該言詞陳述或書面陳述作成時之情況，認為適當者，
    亦得為證據；當事人、代理人或辯護人於法院調查證據時，
    知有刑事訴訟法第159條第1項不得為證據之情形，而未於言
    詞辯論終結前聲明異議者，視為有前項之同意，同法第159
    條之5定有明文。查證人即被害人己○○、乙○○於警詢時
    、證人戊○○、丙○○於偵訊時之陳述，性質上雖屬傳聞證
    據，因被告於本院準備程式時不爭執其證據能力，同意作為
    證據，且經本院審理時予以提示並告以要旨，經公訴人、被
    告表示意見，均未於言詞辯論終結前聲明異議，本院審認上
    開證據作成時之情況，應無違法取證或不當情事，與本案待
    證事實間復具有相當之關聯性，以之作為證據應屬適當，依
    刑事訴訟法第159條之5規定，自有證據能力。
(二)本案判決以下引用之非供述證據，經本院依法踐行調查證據
    程式，公訴人及被告均不爭執各該證據之證據能力，且亦查
    無依法應排除其證據能力之情形，是後述所引用證據之證據
    能力均無疑義。
二、認定犯罪事實所憑之證據及理由：
    訊之被告丁○○固不否認上開新光銀行帳戶為其所申設，及
    被害人己○○、乙○○受詐騙後分別匯款11,986元、29,989
    元至其上開帳戶之事實，惟矢口否認有何幫助詐欺取財之犯
    行，辯稱：伊是因為朋友說要還伊錢，會將錢匯到伊華南商
    業銀行帳戶 (下稱華南銀行)，98年5月20日左右伊叫友人戊○○開車載伊去華南銀行刷簿子，當天伊將華南銀行及新光
    銀行帳戶之存摺、金融卡都帶出門，這樣如果要辦事情比較
    方便，當天刷完華南銀行存簿後，伊和戊○○去臺中市○○
    區○○路上的一間檳榔攤打麻將，伊將華南銀行、新光銀行
    存摺、金融卡遺留在戊○○車上，伊發現忘記拿後，有打電
    話請戊○○還伊，但戊○○一拖再拖，後來等伊去報案時，
    已經來不及了云云。惟查：
(一)上開新光銀行帳戶係被告丁○○於98年3月6日申請開戶使用
    之情，業經被告於警詢、偵訊及本院審理時坦認屬實，並有
    被告上開新光銀行帳戶之存款往來業務申請書影本、約定條
    款確認書影本各1份【見臺中市警察局第六分局中分六警偵
    第0000000000號卷 (下稱警卷)第2頁、第10至12頁】在卷可
    稽；又被害人己○○、乙○○因誤信詐欺集團之電話指示，
    分別匯款11,986元、29,989元至被告上開帳戶等情，亦據被
    害人己○○、乙○○於警詢時證述甚詳(見警卷第6至9頁)，
    並有被害人己○○提出之自動櫃員機交易明細1張(見警卷第
    15頁)、被害人乙○○提出之自動櫃員機交易明細1張 (見警
    卷第20頁)、被告上開新光銀行存款帳戶存提交易明細查詢
    影本1份 (見警卷第14頁)附卷可參，是被告所有上開新光銀
    行帳戶遭詐欺集團成員作為實施詐欺取財之工具使用，且被
    害人己○○、乙○○受詐騙後匯款至被告提供之上開帳戶內
    之事實，應堪認定。
(二)按刑法上之故意，可分為直接故意與不確定故意 (間接故意
    )，所謂「不確定故意」，係指行為人對於構成犯罪之事實
    ，預見其發生而其發生並不違背其本意者，刑法第13條第2
    項定有明文。又幫助犯之成立，以行為人主觀上認識被幫助
    者正欲從事犯罪或係正在從事犯罪，且該犯罪有既遂之可能
    ，而其行為足以幫助他人實現構成要件者，即具有幫助故意
    ，並不以行為人確知被幫助者係犯何罪名為必要。而一般人
    至金融機關如銀行、郵局等開設帳戶使用，係極為方便容易
    且迅速之事，如有使用金融存款帳戶之正當用途，自以使用
    其本人或可信賴之親友申請之帳戶，最為便利安全，且若非
    具意圖以他人帳戶從事不法用途，並藉以逃避查緝，自無使
    用他人帳戶之理。是依一般人通常之知識、經驗，均應知任
    意提供自己帳戶予無信賴關係之他人使用，易致他人藉該帳
    戶取得不法犯罪所得，且欲以之隱匿帳戶內資金之實際取得
    人之身份；而被告於案發時已經成年，並非年幼無知或與社
    會隔絕而無常識之人，對此自難諉為不知。又近年來詐欺取
    財之犯罪類型層出不窮，該等犯罪，為避免執法人員之追究
    處罰，經常誘使一般民眾提供金融帳戶存摺、金融卡等資料
    ，再以此帳戶作為對外詐欺取財或其他各種財產犯罪之不法
    用途使用，業經電視新聞及報章雜誌等大眾傳播媒體多所報
    導，政府亦極力宣導，期使民眾注意防範，則一般人本於生
    活經驗及認識，在客觀上當可預見他人要求提供金融帳戶之
    存摺、金融卡及密碼等資料供其使用之行徑，往往與該帳戶
    進行詐欺取財或其他財產犯罪有密切關連。
(三)被告雖以前揭情詞置辯，惟查：
    1.被告如要查詢其友人是否已經匯款至其所有華南銀行帳戶
      內，僅須攜帶其華南銀行帳戶之存摺至銀行刷簿，或攜帶
      該帳戶之金融卡至自動櫃員機查詢餘額即可，本無需將其
      華南銀行帳戶之存摺、金融卡均帶出門，縱其有使用金融
      機構帳戶之需要，其既已攜帶華南銀行帳戶之存摺、金融
      卡外出，亦無再攜帶上開新光銀行帳戶存摺、金融卡外出
      必要。況觀之上開新光銀行帳戶之存款帳戶存提交易明細
      查詢紀錄所載 (見警卷第14頁)，該帳戶於98年3月20日最
      後一次轉帳支出後，餘額僅166元，被告於98年4月2日掛
      失補發後即無任何交易記錄，實無該新光銀行帳戶存摺、
      金融卡一併帶同外出之理，而被告卻將上開新光銀行帳戶
      之存摺、金融卡亦攜帶出門，其舉顯與常情有違。
    2.證人戊○○於偵訊時證稱：伊之前是開伊前妻丙○○的車
      ，被告有坐過，98年5月20日左右被告是否有坐伊開的車
      伊沒有印象，伊也沒有陪同被告至華南銀行辦事情，那段
      時間，我們每天都會到臺中市○○區○○路的檳榔攤泡茶
      。被告沒有將其新光銀行帳戶之存摺、金融卡遺留放在伊
      車上，伊也沒有將被告的存摺、金融卡拿去賣等語【見臺
      灣臺中地方法院檢察署98年度核交字第1302號卷第20至21
      頁、臺灣臺中地方法院檢察署98年度偵字第19215號卷(下
      稱偵查卷)第12至13頁】、於本院審理時證稱：伊和被告
      約93年間在酒吧喝酒時認識，伊不知道被告生日，也不知
      道被告是幾年次的。伊沒有拿過被告新光銀行帳戶之存摺
      、金融卡，98年7月31日伊入監執行前，常和被告一起去
      打麻將、喝茶，伊沒有印象98年5月間有開車載被告到華
      南銀行刷簿等語(見本院卷第27至29頁)，證人戊○○業已
      證述並無被告將上開新光銀行存摺、金融卡遺留在其所駕
      駛之自小客車內之情事。
    3.又被告於申辦上開新光銀行帳戶後曾將該帳戶存摺交給其
      姐使用，後來因為跟姐姐關係不合，故於98年4月2日直接
      辦理掛失補發新光銀行帳戶存摺，沒有向其姐要回帳戶存
      摺等情，此經被告於偵訊及本院審理供述在卷 (見偵查卷
      第29頁、本院卷第43頁背面至第44頁)，並有前揭存款帳
      戶存提交易明細查詢資料可參(見警卷第14頁)，是被告對
      於其所有銀行帳戶之存摺、金融卡等物件，若有遺失或不
      在自己控制中時，為免持有人據為己有使用，應向銀行辦
      理掛失補發之社會常情，顯知之甚詳。則依被告於本院審
      理時供述其發現上開新光銀行存摺、金融卡遺留在戊○○
      車上後，打電話要戊○○還給伊，但戊○○一再拖延。其
      自98年5月中旬起即無法聯絡上戊○○，一直找到98年6月
      初。丙○○有跟伊說戊○○離家時，當時伊已經有半個月
      時間找不到戊○○等語 (見本院卷第15頁、第45頁背面至
      第46頁)，於此情形下，何以被告不向新光銀行辦理掛失
      後重新補發存摺、金融卡，而任由其上開新光銀行帳戶之
      存摺、金融卡處於其無法掌控之狀態下？再衡諸目前詐欺
      取財之人收購或使用人頭帳戶做為出入帳戶，並以金融卡
      提款之方式提領犯罪所得，以逃避檢警之追緝，乃眾所周
      知之事實；而行騙之人欲以金融卡提領犯罪所得，必然須
      知悉該金融卡之密碼，否則無法取款，乃當然之理；是如
      非經帳戶所有人同意、授權而告知金融卡密碼等情況，單
      純持有金融卡之人，欲隨機輸入號碼而領取款項之機會，
      以晶片金融卡6位至12位密碼之設計，不法之人任意輸入
      號碼而與正確之密碼相符者，機率微乎其微。換言之，詐
      欺取財之人絕無可能任意使用未經所有權人同意渠等使用
      之帳戶金融卡作為詐欺轉帳帳戶使用，以免屆時無法領取
      詐欺金額，而功虧一簣甚明。而被害人己○○、乙○○因
      誤信詐欺集團之電話指示，於98年6月7日分別匯款11,9
      86元、29,989元至被告上開新光銀行帳戶後，該詐欺集團
      成員旋即於同日以金融卡在自動櫃員機分次提領該帳戶內
      之款項，足見該詐騙集團向被害人詐騙時，確知該金融卡
      密碼，且有把握該帳戶不會遭帳戶所有人即被告向銀行申
      請掛失手續，縱有掛失，亦有能力再予重新啟用，而此等
      確信在該帳戶係遺失之情形，實無發生之可能；且依被告
      於偵訊及本院審理時均供述伊金融卡密碼是伊的生日，密
      碼只有伊和伊太太知道，伊並未告知戊○○金融卡密碼等
      語(見偵查卷第12頁、本院卷第45頁)，證人戊○○於本院
      審理時亦證述其不知道被告生日等語(見本院卷第29頁)，
      則持有被告上開新光銀行帳戶金融卡之人，苟非自被告處
      取得該金融卡並經被告告知密碼，如何知悉該金融卡密碼
      ？由此，亦可排除證人戊○○取得被告上開新光銀行帳戶
      存摺、金融卡後交予詐欺集團成員之可能。是上開新光銀
      行帳戶存摺及金融卡及密碼等物件，應係被告提供予真實
      姓名年籍均不詳成年人士使用，至為灼然。而被告縱使並
      不確知所提供之帳戶，係遭他人用以對被害人詐欺取財，
      亦無法確知取得帳戶之人係以何種方法於何時地為詐欺取
      財之具體內容，惟對於其所提供上開新光銀行帳戶存摺、
      金融卡等物件，將遭人作為詐欺取財犯行所得財物匯入及
      提領之工具使用，應有概括之認識，且可預見其發生，竟
      仍同意提供，以致自己完全無法瞭解、控制該帳戶物件之
      使用方法及流向，被告應具有縱有人利用上開新光銀行帳
      戶實施詐欺取財或其他犯罪之用，亦不違背其本意之幫助
      意思，被告有基於幫助犯罪之不確定故意存在，應堪認定
      。被告辯稱該帳戶存摺、金融卡等物件係遺留在戊○○車
      上云云，不足採信。
    4.至於證人丙○○於偵訊及本院審理時雖證述98年5、6月間
      ，被告有跟伊說他的金融帳戶資料在戊○○車上，叫伊幫
      他找，但事後伊有找過車子，並沒發現被告的金融帳戶資
      料等語(見偵查卷第21頁、本院卷第39至40頁)。惟證人戊○○於98年4、5月間離開其與前妻丙○○之住處後，失蹤
      約2、3個月時間，期間未與丙○○及被告等人聯絡，未使
      用丙○○之自小客車，直到戊○○外公98年6月28日過世
      前一個星期左右，戊○○才回去一節，業經證人戊○○、
      丙○○於本院審理時證述明確(見本院卷第27至29頁、第3
      8至41頁)，被告所辯於上揭時間因搭乘戊○○駕駛之自小
      客車而將其新光銀行帳戶之存摺、金融卡遺留在車上之情
      事是否屬實，誠屬有疑；縱信被告向丙○○為上揭表示之
      情屬實，然以證人戊○○於偵訊時證稱伊前曾因申請銀行
      帳戶交給地下錢莊抵利息而被查獲起訴，被告曾打電話給
      伊說他缺錢，說他看報紙、網路上有收購存摺之訊息，伊
      跟被告說伊自己有賣過，勸他不要賣，這百分百會卡到案
      件等語 (見偵查卷第13頁)，被告亦坦認確有此事(見偵查
      卷第13頁)等情觀之，可徵被告確有特別留意有關收購存
      摺之訊息，則被告是否於交付上開新光銀行帳戶存摺、金
      融卡予詐欺集團成員使用後，因恐為警查獲而有刑事責任
      ，於知悉戊○○該時失蹤不明之情形下，故意向丙○○為
      上述表示，衡情非無可能，是證人丙○○上揭所述，尚不
      足為有利被告辯解之認定，附此敘明。
(四)綜上所述，被告提供上開新光銀行帳戶存摺、金融卡等物件
    予前揭真實姓名年籍不詳之成年人及其所屬詐欺集團，幫助
    其等遂行詐欺取財犯行，事證明確，被告犯行堪以認定，應
    予依法論科。
三、論罪量刑之理由：
    按刑法上之幫助犯，係對於犯罪與正犯有共同之認識，而以
    幫助之意思，對於正犯資以助力，而未參與實施犯罪之行為
    者而言，最高法院著有49年度臺上字第77號判例可資參照。
    是以，如未參與實施犯罪構成要件之行為，且係出於幫助之
    意思提供助力，即屬幫助犯，而非共同正犯。查被告丁○○
    雖將其所有上開新光銀行帳戶之存摺、金融卡及密碼交予真
    實姓名年籍均不詳之成年人及其所屬詐欺集團使用，然未見
    被告有何參與詐欺被害人己○○、乙○○之行為或於事後分
    得詐騙款項之積極證據，是被告將其所有之上開新光銀行帳
    戶提供予詐欺集團作為遭詐欺取財之被害人匯款指定帳戶之
    行為，屬詐欺取財構成要件以外之行為，且在無證據證明被
    告係以正犯之犯意參與犯罪之情形下，應認其所為係幫助犯
    而非正犯。核被告丁○○所為，係犯刑法第30條第1項、第3
    39條第1項之幫助詐欺取財罪。被告以幫助之意思，參與構
    成要件以外之行為，為幫助犯，應依刑法第30條第2項規定
    ，依正犯之刑減輕之。又前揭不詳人等所屬之詐欺集團成員
    就詐欺取財犯行，固有犯意聯絡及行為分擔，為共同正犯，
    惟幫助犯係從犯，從屬正犯而成立，刑法上既無「共同幫助
    」之情，當亦無「幫助共同」之可言 (最高法院95年度臺上
    字第6767號判決意旨參照)。本案被告以一個幫助行為，助
    成正犯對被害人己○○、乙○○詐欺取財得逞，係以一行為
    而觸犯構成要件相同之數罪名，為同種想像競合犯，應依刑
    法第55條前段規定，從一重論以一幫助詐欺取財罪。爰審酌
    被告將其所申辦之金融帳戶提供詐騙集團成員使用，助長詐
    騙集團財產犯罪之風氣，紊亂社會正常交易秩序，造成社會
    互信受損，並使不法之徒藉此輕易詐取財物，且使警察機關
    追查真正幕後詐欺取財正犯憑添困擾、助長犯罪，所造成之
    危害非輕，及其犯罪之動機、目的、生活狀況、犯罪後之態
    度等一切情狀，量處如主文所示之刑，並諭知易科罰金之折
    算標準。
四、應適用之法律：
    依刑事訴訟法第299條第1項前段，刑法第30條第1項、第2項
    、第339條第1項、第55條前段、第41條第1項前段，刑法施
    行法第1條之1第1項、第2項前段，判決如主文。
本案經檢察官甲○○到庭執行職務。
中    華    民    國    99    年    5     月    18    日
                  刑事第十七庭審判長法  官  陳玉聰
                                    法  官  洪挺梧
                                    法  官  簡芳潔
以上正本證明與原本無異。
如不服本判決應於收受送達後10日內向本院提出上訴書狀，並應
敘述具體理由；其未敘述上訴理由者，應於上訴期間屆滿後20日
內向本院補提理由書（均須按他造當事人之人數附繕本）「切勿
逕送上級法院」。
                                    書記官  呂苗澂
中    華    民    國    99    年    5     月    18    日
附錄論罪科刑法條全文：
中華民國刑法第339條
意圖為自己或第三人不法之所有，以詐術使人將本人或第三人之
物交付者，處5年以下有期徒刑、拘役或科或併科1千元以下罰金
。
以前項方法得財產上不法之利益或使第三人得之者，亦同。
前二項之未遂犯罰之。
中華民國刑法第30條
幫助他人實行犯罪行為者，為幫助犯。雖他人不知幫助之情者，
亦同。
幫助犯之處罰，得按正犯之刑減輕之。

司法院資訊處製作；財團法人民間司法改革基金會備份。
